【裁判字號】    97,台上,1400
【裁判日期】    970703
【裁判案由】    確認債權關係不存在等
【裁判全文】
最高法院民事判決            九十七年度台上字第一四００號
上  訴  人  甲○○
            乙○○
共      同
訴訟代理人  李建民律師
被 上訴 人  丙○○
訴訟代理人  陳祥彬律師
上列當事人間請求確認債權關係不存在等事件，上訴人對於中華
民國九十七年二月二十六日台灣高等法院第二審判決（九十六年
度重上字第二八三號），提起上訴，本院判決如下：
    主  文
原判決廢棄，發回台灣高等法院。
    理  由
本件被上訴人主張：伊接獲台灣新竹地方法院（下稱新竹地院）
通知謂伊所有如原判決附表(一)（下稱附表(一)）所示九筆土地（下
稱系爭土地）經上訴人甲○○聲請查封。經查閱始知系爭土地為
上訴人甲○○設定本金最高限額新台幣（下同）七百萬元抵押權
。上訴人甲○○聲請新竹地院拍賣抵押物事件，主張伊於民國八
十九年十二月十二日向上訴人甲○○借款五百萬元及與伊子陳景
遠共同簽發如原判決附表(二)（下稱附表(二)）所示面額各四十五萬
元之本票四紙、及新洋建設股份有限公司（下稱新洋公司）簽發
、陳景遠背書面額各十五萬元之支票二紙，並聲明參與分配。另
伊接獲台灣台北地方法院本票裁定，載明伊及陳景遠共同簽發如
原判決附表(三)（下稱附表(三)）所示面額五百萬元本票乙紙予上訴
人乙○○。惟伊並不識上訴人甲○○、乙○○夫妻，亦未曾向渠
等借款，及為上訴人甲○○設定抵押權。伊否認借據及本票上伊
之簽名為真正；縱伊簽名係真正，亦係受詐欺所為，伊以第一審
準備書狀之送達為撤銷受詐欺之意思表示等情。求為確認(一)伊與
上訴人甲○○間就系爭抵押權所擔保之債權七百萬元不存在。(二)
伊與上訴人甲○○間就附表(二)所示面額各四十五萬元之本票四張
之票據債權不存在。(三)伊與上訴人乙○○間就附表(三)所示面額五
百萬元本票債權不存在之判決（被上訴人逾此之請求，經第一審
判決其敗訴確定）。
上訴人則以：被上訴人於八十九年五月二十九日向上訴人甲○○
借款三百五十萬元，同年八月七日又借六百五十萬元，同年十二
月十二日再借五百萬元，經償還部分借款後，尚餘本金七百零一
萬六千元未清償，上開借款債權均係系爭抵押權擔保之範圍。至
於面額四十五萬元本票四張係舊債新償。另上訴人乙○○持有系
爭五百萬元本票係受讓自甲○○，其票據債權均屬存在等語，資
為抗辯。
原審維持第一審所為上訴人敗訴之判決，駁回其上訴，無非以：
上訴人甲○○主張於八十九年五月二十九日借款三百五十萬元，
八十九年八月七日借款六百五十萬元，八十九年十二月十二日借
款五百萬元給被上訴人或其子陳景源，所舉之證據尚屬無從證明
。至上訴人另提被上訴人於原審另案九十四年度重上字第二七八
號事件之書狀，係審判外之陳述，自無從生自認之效力，上訴人
甲○○此部分主張為不足採。又上訴人甲○○就持有系爭各四十
五萬元本票四張之原因，所述前後不一，其於聲請拍賣抵押物裁
定，係謂八十九年十二月十二日抵押權設定後，被上訴人另向其
借款二百十萬元而交付，於原審則稱係被上訴人或陳景源於八十
九年五月二十九日、八十八年八月七日分別借款三百五十萬元、
六百五十萬元換票而來。被上訴人就附表(二)所示本票抗辯其基礎
原因關係不存在，上訴人甲○○未能證明該四張本票基礎原因關
係存在，即不得對被上訴人主張該本票之票據權利。再者，上訴
人乙○○在第一審稱系爭五百萬元本票係用以擔保新洋公司開給
伊之五百萬元本票會兌現。於原審則主張伊係自甲○○無對價受
讓該本票，該本票是新洋公司簽發，陳景源背書金額五百萬元支
票之保證票云云。堪認上訴人乙○○就其取得系爭五百萬元本票
原因，前後陳述不一。甲○○就該本票不得對被上訴人行使權利
，上訴人乙○○係甲○○之配偶，對上情知之甚詳，且係自甲○
○無償取得該本票，依票據法第十四條第二項規定，亦不得對被
上訴人主張票據權利。從而，被上訴人請求確認伊與上訴人甲○
○間就系爭抵押債權七百萬元及就附表(二)所示本票債權不存在暨
伊與上訴人乙○○間就附表(三)所示本票債權不存在，為有理由，
應予准許等詞，為其判斷之基礎。
按票據法第十四條所謂以惡意或重大過失取得票據者，不得享有
票據上權利，係指從無處分權人之手，原始取得票據所有權之情
形而言。系爭五百萬元本票係被上訴人簽發交付上訴人甲○○，
再由上訴人乙○○自上訴人甲○○處取得，乃原審認定之事實，
與上述從無處分權人之手原始取得之情形顯然有間，上訴人乙○
○取得系爭票據縱使具有惡意，依同法第十三條之規定，亦僅被
上訴人得以其與甲○○間所存抗辯事由，對抗乙○○而己，尚不
生上訴人乙○○不得享有票據上權利之問題（本院五十一年台上
字第二五八七號判例參照）。原審竟謂：上訴人乙○○自其配偶
甲○○無對價取得系爭本票，依票據法第十四條第二項規定，不
得享有票據權利云云，自有未洽。次查當事人得更正事實上之陳
述，此觀民事訴訟法第二百五十六條之規定自明。倘當事人之陳
述係屬於訴訟資料而非證據方法，其前後有所不一時，即屬主張
有不明暸之情形，審判長自應依同法第一百九十九條第一項之規
定，曉諭當事人敘明究竟其陳述係以何者為真實，俾憑調查所得
之證據加以審認，尚不得未經行使闡明權即率為當事人不利之論
斷。原審審判長未行使闡明權，即逕以上訴人分別就持有系爭各
四十五萬元本票四張之原因及取得系爭五百萬元本票原因前後所
述不一，而作為其不利之論斷，亦屬可議。末查當事人固應就其
主張之事實負舉證責任，惟苟能證明間接事實，且該間接事實與
要件事實間，依經驗法則及論理法則已足推論其因果關係存在者
，即無不可，非以直接證明要件事實為必要。且當事人之一造主
張之事實，他造對之曾於訴訟外為承認，該當事人雖不免其舉證
責任，惟他造所為訴訟外承認之事實，並未排除其證據能力，法
院仍應依調查證據之程序使當事人為辯論，而作為依自由心證判
斷事實真偽之資料。本件上訴人所提出八十九年十二月十二日借
貸契約書、八十八年十二月十二日共同連帶借用保證書及八十九
年十二月十二日切結書，其上被上訴人之簽名均為真正，有法務
部調查局九十五年一月二十日調科貳字第○九五○○○二一二八
○號鑑定通知書可稽（一審卷(三)第一○二頁）。倘兩造間無金錢
往來，何以被上訴人會出具上開文書？且上訴人於原審提出被上
訴人在另案（原法院九十四年度重上字第二七八號事件）之書狀
為證（原審卷(一)第一九二頁）。原審胥未遑究明審認，即以被上
訴人該另案之書狀，係審判外之陳述，無從生自認之效力云云，
遽為上訴人不利之判斷，未免速斷。上訴論旨，指摘原判決不當
，求予廢棄，非無理由。
據上論結，本件上訴為有理由。依民事訴訟法第四百七十七條第
一項、第四百七十八條第二項，判決如主文。
中    華    民    國  九十七  年    七    月    三    日
                      最高法院民事第六庭
                          審判長法官  朱  建  男
                                法官  顏  南  全
                                法官  林  大  洋
                                法官  鄭  傑  夫
                                法官  蘇  清  恭
      本件正本證明與原本無異
                                      書  記  官
中    華    民    國  九十七  年    七    月   十四   日
                                                Ａ


司法院資訊處製作；財團法人民間司法改革基金會備份。
